【裁判字號】    98,上易,660
【裁判日期】    981224
【裁判案由】    詐欺等
【裁判全文】
臺灣高等法院高雄分院刑事判決         98年度上易字第660號
上  訴  人  臺灣屏東地方法院檢察署檢察官
上  訴  人
即  被  告  甲○○原名羅圳金.
選任辯護人  黃東璧律師
上列上訴人因被告詐欺等案件，不服臺灣屏東地方法院98年度易
字第187 號中華民國98年7 月7 日第一審判決（起訴案號：臺灣
屏東地方法院檢察署97年度偵續字第14號），提起上訴，本院判
決如下：
    主  文
原判決撤銷。
甲○○連續犯乘機詐欺取財罪，處有期徒刑拾月，減為有期徒刑
伍月，如易科罰金，以銀元佰元即新臺幣玖佰元折算壹日；緩
刑貳年，並應於中華民國九十九年二月二十八日前給付被害人丙
○○新臺幣貳拾伍萬元。
    事  實
一、甲○○於民國（下同）90年間與張玉珂結婚後，至98年1 月
    21日張玉珂死亡前，為有配偶之人。詎其結識丙○○後，見
    丙○○對於生活常識應對及判斷能力較差，心智有所缺陷，
    以致其辨識行為能力顯有不足，竟基於意圖為自己不法所有
    之概括犯意，於95年5 月2 日，乘丙○○因上開心智缺陷致
    辨識能力顯有不足，欠缺生活常識判斷及財產管理算計能力
    之情形下，以願與之結婚為詞，唆使亦明知其已有配偶之丙
    ○○配合將設在第一銀行長治分行之定存帳戶解約，進而將
    其中新臺幣（下同）2,200,000 元匯至甲○○指定之金融帳
    戶以交付贈與之。甲○○於95年6 月6 日，復承上開同一概
    括犯意，乘丙○○處於上開同一情形下，又唆使其將名下座
    落屏東縣長治鄉○○段68地號農地無端贈與甲○○不知情之
    女兒林怡甄；為掩人耳目，並基於偽造文書之犯意，利用不
    知情地政士賴元光之登記助理員鍾金治（起訴書誤載為地政
    士賴元光與地政士登記助理員張美玲），以虛偽不實之買賣
    為原因，向屏東縣屏東地政事務所辦理所有權移轉登記，致
    生損害於地政機關對地籍異動管理之正確性。
二、案經屏東縣警察局屏東分局報告臺灣屏東地方法院檢察署檢
    察官偵查起訴。
    理  由
壹、程序方面
    按被告以外之人於審判外之陳述，雖不符刑事訴訟法第159
    條之1 至第159 條之4 之規定，而經當事人於審判程序同意
    作為證據，法院審酌該言詞陳述或書面陳述作成時之情況，
    認為適當者，亦得為證據；又當事人、代理人或辯護人於法
    院調查證據時，知有第159 條第1 項不得為證據之情形，而
    未於言詞辯論終結前聲明異議者，視為有前項之同意，刑事
    訴訟法第159 條第1 項、第159 條之5 分別定有明文。查本
    判決所引用各項證據（含傳聞證據、非傳聞證據及符合法定
    傳聞法則例外之證據），檢察官、辯護人、被告於本院審判
    程序時，就證據能力部分均表示無意見或同意引為證據，且
    於本院言詞辯論終結前，對於卷附具有傳聞證據性質之證據
    ，既已知其情，卻未聲明異議，本院認該具有傳聞證據性質
    之證據，亦無任何違法取證之不適當情形，以之作為證據使
    用係屬適當，自均具有證據能力。
貳、實體方面
一、訊據上訴人即被告甲○○對其上揭時地為有配偶之人，仍以
    將與之結婚為名而與丙○○交往，並陪同丙○○前往辦理定
    存解約、匯款220 萬元至被告之女林怡甄名義開立而實由甲
    ○○所管理之金融帳戶內，復由丙○○將所有之上開土地贈
    予林怡甄，委託地政士助理員鍾金治而以買賣為原因，向屏
    東縣屏東地政事務所辦理移轉登記等情，均供承不諱；復經
    證人丙○○、鍾金治於原審審理時到庭結證暨證人林怡甄於
    警詢中證述甚詳；並有元大銀行屏東分行第0000-00-00000-
    0-0 帳號戶名「林怡甄」帳戶之交易往來明細表、第一商業
    銀行第000-00-00000帳號戶名「丙○○」帳戶之存摺影本、
    匯款申請書、土地登記申請書、土地買賣所有權移轉契約書
    、印鑑證明、農業用地農業使用證明書、土地所有權狀，及
    登載案外人張玉珂（男，17年2 月17日出生）個人資料，內
    容略以其人於90年1 月30日與被告甲○○結婚，至98年1 月
    21日死亡前均無婚姻關係變動之除戶資料網路查詢紀錄附卷
    可參。惟被告矢口否認有何犯罪行為，辯稱：伊與丙○○係
    男女朋友關係，其精神狀況正常，但其家人反對，現金、土
    地都是丙○○自願給的，伊無犯罪云云；被告之選任辯護人
    則為被告辯護略以：(一)本件辦理定存解約、匯款手續，及委
    辦土地所有權移轉登記，均由丙○○親自或參與辦理，其當
    時並無因精神障礙而辨識能力不足之情形；(二)依修正前遺產
    及贈與稅法第22條規定及財政部函文，贈與免稅額分別100
    萬及111 萬元，本件土地移轉現值為69萬餘元，若以「贈與
    」為原因辦理所有權移轉，尚可免課贈與稅，被告與丙○○
    委託代書以「買賣」為原因辦理之，並無使公務員登載不實
    之主觀犯意；(三)告訴人丙○○係在與被告論及婚嫁下將
    本件財物過戶，被告並未施用詐術或不當方法；且告訴人丙
    ○○對於上開事項均能明確回答及說明，亦曾結婚，並曾於
    95年6 月間與被告同赴泰國遊玩多日，丙○○並無精神障礙
    情事云云。然查：
  (一)就上揭時地證人丙○○辦理定存解約並匯款至羅圳金管理上
    開帳戶之原因，被告於警詢中辯稱：係因丙○○擔心財產遭
    其兄弟取走，乃暫放該帳戶保管云云；其於檢察官偵查中，
    對於同一款項卻改稱：伊對丙○○提出如果要結婚，伊要求
    100 萬元，丙○○匯款至伊女兒帳戶內之220 萬元，除包括
    該100 萬元外，還有伊2 人共同生活之開銷、出國旅遊費用
    及保險費等語（見95年度偵字第7060號案卷第6 頁）；另就
    贈與土地之原因，亦由上開所辯：因丙○○「很喜歡伊女兒
    」故為贈與云云，改稱：「因為他知道我們過得不好，是為
    了要『幫助我』」等語（見95年度偵字第7060號案卷第6 頁
    ）。被告所辯除前後矛盾，復與證人即被告之女林怡甄於警
    詢中所證：伊沒有買地，亦不知道是何人將土地過繼伊名下
    等語（警卷第6 頁）迥然不符，無從採取。
  (二)又丙○○為智能不足之人，於95年間即上揭事發未幾，旋經
    原審法院就另案民事禁治產宣告事件囑託屏安醫院進行精神
    鑑定判定：「個案（即丙○○）明顯為一名智能不足合併精
    神症狀之個案。個案之注意力不集中，偶而有聽幻覺與妄想
    ，計算能力差，無法執行兩位數字之加減計算，生活常識之
    判斷能力不足（例如回答1 份報紙、1 包香菸…等日常商品
    的價錢與現實市價差距達10倍），尤其對於金融往來與房地
    產所有權移轉等基本知識欠缺，例如雖然自己有投保，但是
    不知道甚麼是保險受益人，也不知道所投保項目與金額為何
    。不知道定存解約會損失利息，也不知道存款轉入他人戶頭
    之後無法追回，也不知道金融機構存款保障制度之保障額度
    。不知道土地過戶他人之後也無法追回。因此個案應當是處
    於因為智能不足導致判斷能力、理解能力、計算能力、注意
    力等明顯缺損的精神耗弱而欠缺處理個人事務之能力的精神
    狀態之中」等情，有該院95年9 月6 日屏安醫字第002001
    號函附屏安鑑字第950902號精神鑑定報告可參（見原審法院
    95年度禁字第104 號案卷第36頁至第40頁）；並據鑑定人即
    屏安醫院院長黃文翔醫師於該案調查時，到院具結後陳明在
    卷（見95年度禁字第104 號案卷第34頁、第35頁）。辯護人
    雖以丙○○數年來尚能從事幫農工作，並均獨自料理生活云
    云為由，質疑上開判定丙○○欠缺判斷能力之鑑定意見，並
    聲請原審另行囑託其他鑑定人進行鑑定。然人類本能之工作
    、求生能力，與抽象之社會人事互動規範之判斷處理能力，
    原屬二端，姑不論依一般生活經驗，現今社會因智能不足或
    精神異常而仍然從事簡單工作謀生並獨居料理生活者，原本
    大有人在，茲證人丙○○經原審於審理程序期日傳喚到庭接
    受訊問時，依其就一般問題之理解能力明顯欠佳，屢屢答非
    所問，對於幼童程度之簡單加減法測試，亦錯誤百出，邏輯
    思考及判斷能力顯然低於常人；其於本院審理時到庭陳述意
    見及接受訊問時，其針對問題之理解、表達能力確明顯不足
    ，難以完整描述與被告之交往狀況、本件財物處理原因、過
    程等細節，確如上開鑑定意見所示為明顯智能不足人士，並
    已達欠缺生活常識判斷及財產管理算計能力之程度，堪以認
    定。凡此猶非自承於上揭時地已經同居生活、朝夕相處並已
    婚嫁相論之被告所能諉為不知者，辯護人於原審審理時請求
    另送鑑定，核無必要。
  (三)被告已經育有成年子女，至90年間始與年長32歲，當下即已
    久逾古稀之案外人張玉珂結婚時，除係本於成熟心智，而非
    迫於父母或其他壓力所為決定，對其選擇終身伴侶之體能狀
    況及其他條件，自已妥為評估，求仁得仁，乃其結婚不數年
    後，突又如兒戲般另向他人許以終身，並做成現實生活與法
    律上均無從實現之重婚承諾，對象猶為年紀亦長、社會地位
    低微，復罹有智能、精神缺陷，客觀上在一般男女婚配市場
    幾無競爭能力之人，依其情節，自為任一擁有正常心智及判
    斷能力之人所無從遽信並接受者，乃丙○○竟信以為真，不
    僅全未考慮自己工作謀生能力欠佳，收入微薄，經濟生活欠
    缺穩定保障等情，猶配合將僅有因先人遺留所得之大額存款
    、土地等財產輕言相贈，贈與對象甚至遠及被告之女，顯係
    因心智缺陷致辨識能力不足，欠缺生活常識判斷及財產管理
    算計能力所為甚明。至告訴人丙○○固曾於83年間與曾金花
    結婚，並於89年間訴請判決離婚；亦曾於宇鄉企業股份有限
    公司工作等情，固有其戶籍謄本、勞保資料附卷可按，附經
    本院調取原審法院89年度婚字第476 號民事卷宗核閱無訛。
    惟告訴人丙○○之精神狀態僅係精神耗弱，尚非達心神喪失
    程度，已如上述；而其精神狀況自小即是如此，家人並未帶
    去就醫，自成年至辦理禁治產之期間，丙○○並無發生重大
    疾病等情，亦據輔佐人乙○○（即監護人）及其弟蘇德祥於
    本院審理時到庭陳明在卷（見本院卷第109 、110 頁）。則
    告訴人丙○○自小即有精神障礙，僅因其自己及家人並無病
    識感而從未求醫診治應可認定。而丙○○之精神狀態既在耗
    弱程度，其尚可自理生活及從事較勞力之工作，及有結婚、
    離婚等認知即無違背事理可言，尚難執此遽認其無上開辨識
    能力顯有不足之依據。再按刑法第341 條乘人精神耗弱之準
    詐欺罪，係指利用被害人意思能力薄弱，對事務不能為合理
    之分析與利害之判斷時，使之將本人或第三人之物交付或得
    財產上之利益而言（最高法院92年度台上字第2821號判決參
    照），自不以行為人施用詐術使被害人陷於錯物為要件。是
    縱被告未對告訴人丙○○施用詐術，惟其利用丙○○精神耗
    弱對事務不能為合理之分析與利害判斷，而使丙○○為上開
    財物之交付，亦難辭上開準詐欺罪行。
  (四)證人鍾金治（即上揭時地受被告委託辦理移轉登記之地政士
    登記助理員）於原審審理時證稱：「當初他們來的時候，我
    說作買賣的嗎？我有說價金的問題，羅小姐就說這個他們自
    己會處理」、「（你有問他們價金的問題？）對，他們說自
    己會處理」、「…我問要不要簽一個買賣契約，他們說不用
    ，他們說買賣契約書私底下會再寫，因為我也不清楚是債務
    的問題或是其他」等語（見原審卷第97頁反面、第98頁）。
    準此，被告於委託辦理土地移轉登記時，不僅未將實際移轉
    原因告知並請求證人就何者有利提供意見以為選擇，對於證
    人關於買賣契約要件之詢問，猶有刻意帶過、隱瞞之事實，
    與其所辯考量何者對其有利云云，已然有異。衡情，苟如辯
    護人所言，依當時法令條件，縱據實以「贈與」為移轉原因
    亦無不利，乃被告依前所述，既明知丙○○之兄弟等家人對
    其財產管理尚有意見，竟仍有意令證人鍾金治以虛偽不實之
    「買賣」為原因辦理之，其為隱瞞贈與事實而使承辦之地政
    人員為該不實原因登記之犯意，亦堪認定。茲其上開使地政
    機關承辦登記之公務員為上開不實登載之行為，除已生損害
    於地政機關對於地籍移轉管理之正確性外，對於日後丙○○
    之債權人及其監護人行使撤銷權或其他民法上權利，猶生影
    響。綜上所述，被告上揭犯行均堪予認定，其犯罪事證已臻
    明確，應依法論科。
二、刑法於94年2 月2 日修正公布，95年7 月1 日施行，關於法
    律變更之比較適用原則，新法第2 條第1 項之規定，係規範
    行為後法律變更所生新舊法律比較適用之準據法，於新法施
    行後，應適用新法第2 條第1 項之規定，為「從舊從輕」之
    比較。比較時應就罪刑有關之共犯、未遂犯、想像競合犯、
    牽連犯、連續犯、結合犯，以及累犯加重、自首減輕暨其他
    法定加減原因（如身分加減）與加減例等一切情形，綜其全
    部罪刑之結果而為比較。查：
  (一)被告行為後，刑法第33條第5 款修正規定「罰金：新臺幣1
    千元以上，以百元計算之。」，而修正前刑法第33條第5 款
    規定「罰金：1 元以上。」，若換算為新臺幣，僅為新臺幣
    3 元，比較新舊法結果，就被告所犯刑法第341 條第1 項準
    詐欺罪法定本刑為罰金刑部分，以被告行為時即修正前刑法
    所定罰金刑之下限較有利於行為人。
  (二)又被告行為後，刑法第56條連續犯之規定，亦同時經修正刪
    除，則被告之犯行，因行為後新法業已刪除連續犯之規定，
    此刪除雖非犯罪構成要件之變更，但顯已影響行為人刑罰之
    法律效果，自屬法律有變更，比較新、舊法結果，以被告行
    為時之法律即舊法較有利於被告。
  (三)就修正後刑法刪除第55條關於牽連犯部分之規定，比較被告
    行為時即修正前刑法之規定，所犯2 罪若有方法目的或原因
    結果之牽連關係，應從一重之罪處斷；若適用修正後刪除牽
    連犯規定之結果，所犯各罪應論以數罪，是修正後規定並未
    較有利於被告。
  (四)綜上比較，本件以修正前之規定較有利於被告，依刑法第2
    條第1 項前段，應全部適用最有利於被告之行為時法律。
三、核被告上揭時地乘丙○○因心智缺陷致辨識能力顯有不足之
    情形，先後使其以匯款方式交付2,200,000 元，及贈與土地
    之行為，均係犯刑法第341 條第1 項準詐欺罪。又其利用不
    知情之地政士登記助理員以虛偽不實之原因辦理土地移轉登
    記，係構成刑法第214 條使公務員登載不實罪之間接正犯。
    被告上開連續2 次準詐欺犯行，時間緊接，手法相同，觸犯
    構成要件同一之罪名，顯係基於概括犯意反覆為之，為連續
    犯，應依修正前刑法第56條規定論以連續準詐欺罪，並加重
    其刑。又被告所犯準詐欺罪與使公務員登載不實罪間，有方
    法目的之牽連關係，應依修正前刑法第55條後段牽連犯之例
    ，從一重之連續準詐欺罪處斷。
四、原審認被告罪證明確，予以論罪科刑，固非無見；惟被告於
    本院審理時已與被害人丙○○達成民事和解，有本院98年度
    附民字第81號和解筆錄可憑，原審未及審酌致量刑有過重情
    形，尚有未洽。檢察官循告訴人請求以原判決量刑過輕云云
    ，提起上訴；被告上訴意旨空言否認犯罪，雖均無理由，惟
    原判決既有上開可議之處，仍屬無可維持，本院自應將原判
    決予以撤銷改判。審酌被告為49年1 月25日出生、受有高職
    畢業教育程度、原以看護為業，未曾因犯罪經法院判刑確定
    ，有臺灣高等法院被告前案紀錄表及臺灣屏東地方法院檢察
    署刑案資料查註紀錄表各1 份在卷可按，素行尚可，本件為
    貪圖智能不足者之財產而犯罪之動機，身為有配偶之人而仍
    以結婚為名著手實行犯罪之手段，先後取得被害人匯款2,20
    0,000 元及農地一筆之價值，對年逾半百並處於智能缺陷被
    害人及社會善良風俗所生侵害之程度，及其犯後已與被害人
    達成民事和解，犯後態度尚可等一切情狀，量處如主文第2
    項所示之刑。又本件被告犯罪時間在96年4 月24日以前，所
    犯為刑法第341 條第1 項準詐欺罪，與96年罪犯減刑條例第
    2 條第1 項第3 款所定宣告減刑之積極要件相合，復無同條
    例第5 條規定之消極要件存在，符合減刑條件，爰依中華民
    國96年罪犯減刑條例第2 條第1 項第3 款之規定，減其刑期
    二分之一。又按行為後法律有變更者，適用行為時之法律，
    但行為後之法律有利於行為人者，適用最有利於行為人之法
    律，刑法第2 條第1 項定有明文。94年2 月2 日修正公布之
    刑法第41條，於本件被告犯罪後，業於95年7 月1 日生效施
    行，關於易科罰金之折算標準，原規定以銀元1 元以上3 元
    以下折算1 日，修正後規定則以新臺幣1 千元、2 千元、3
    千元折算1 日，是依上開說明，並應適用被告行為時之法律
    即95年7 月1 日修正生效施行前之刑法第41條第1 項前段規
    定，諭知易科罰金之折算標準。查被告前未曾因故意犯罪受
    有期徒刑以上刑之宣告，有上開前案紀錄表可按，其一時失
    慮致觸刑章，犯後已與被害人達成民事和解，被害人已受有
    部分補償，其經本件偵審程序及科刑宣告之教訓，當知警惕
    ，應無再犯之虞，本院認上開所宣告之刑以暫不執行為適當
    ，爰併宣告緩刑2 年，並應於中華民國99年2 月28日前給付
    被害人丙○○新臺幣25萬元，以啟自新。
據上論斷，應依刑事訴訟法第369 條第1 項前段、第364 條、第
299 條第1 項前段，刑法2 條第1 項、第74條第1 項第1 款、第
2 項第3 款、修正前刑法第56條、刑法第214 條、第341 條第1
項、第55條、第41條第1 項前段，修正前罰金罰鍰提高標準條例
第1 項前段、第2 條，中華民國96年罪犯減刑條例第2 條第1 項
第3 款、第7 條、第9 條，判決如主文。
本案經檢察官張其主到庭執行職務。
中    華    民    國    98    年    12    月    24    日
                  刑事第四庭    審判長法  官  蕭權閔
                                      法  官  李嘉興
                                      法  官  林水城
以上正本證明與原本無異。
不得上訴。
中    華    民    國    98    年    12    月    24    日
                                      書記官林佳蓉
附錄本件判決論罪科刑法條：
中華民國刑法第214條
明知為不實之事項，而使公務員登載於職務上所掌之公文書，足
以生損害於公眾或他人者，處3 年以下有期徒刑、拘役或5 百元
以下罰金。
中華民國刑法第341條
意圖為自己或第三人不法之所有，乘未滿二十歲人之知慮淺薄，
或乘人精神障礙、心智缺陷而致其辨識能力顯有不足或其他相類
之情形，使之將本人或第三人之物交付者，處5 年以下有期徒刑
、拘役或科或併科10萬元以下罰金。
以前項方法得財產上不法之利益，或使第三人得之者，亦同。
前二項之未遂犯罰之。

司法院資訊處製作；財團法人民間司法改革基金會備份。
